【裁判字號】    92,上訴,644
【裁判日期】    921031
【裁判案由】    偽造文書等
【裁判全文】
臺灣高等法院刑事判決                            九十二年度上訴字第六四四號
    上  訴  人
    即  被  告  丁○○
    指定辯護人  本院公設辯護人甲○○
右上訴人因偽造文書等案件，不服臺灣桃園地方法院八十九年度訴字第一三七八號，
中華民國九十一年十二月二十日第一審判決（起訴案號：臺灣桃園地方法院檢察署八
十九年度偵緝字第五九六號），提起上訴，本院判決如左：
    主  文
原判決撤銷。
丁○○連續意圖為自己不法之所有，以詐術使人將本人之物交付，處有期徒刑貳年陸
月。
    事  實
一、丁○○有詐欺、偽造文書等前科（未構成累犯），其為麥翁食品有限公司（下稱
    麥翁公司）之負責人，明知其債信不佳，資金周轉不足，而麥翁公司於八十六年
    十二月二十六日亦遭銀行拒絕往來，並無清償能力；且麥翁公司使用之部分生財
    機具係向吳金祥租用，並於八十五年間由吳金祥為台灣中小企業銀行設定動產抵
    押一百萬元，詎丁○○為籌集資金，繼續經營麥翁公司起見，竟意圖為自己不法
    之所有，並基於詐欺取財之概括犯意，於民國八十七年五月一日，向其債權人丙○○佯稱：麥翁公司現今債信不佳，但公司之生財設備市值仍有二千多萬元，現
    今伊有意將麥翁公司改組為華陽食品有限公司（下稱為華陽公司）繼續營運，伊
    計畫將麥翁公司分為十四股，每股一百萬元，其中麥翁公司做價六股六百萬元，
    剩餘八股共八百萬元請丙○○出資認購，丙○○並可擔任華陽公司負責人參加營
    運云云，使丙○○高估麥翁公司現值，進而誤判麥翁公司或係一時資金週轉不靈
    ，而同意承接上開股份，並逐次繳付股金八百萬元。嗣華陽公司因故雖未成立，
    惟丙○○仍進入麥翁公司參與經營。丁○○隨後於八十七年五月十五日，遭銀行
    拒絕往來，而失其清償能力。八十七年七月十六日，丁○○以總價二百七十萬元
    代價，向吳金祥買受上開機器，然僅支付部分價金一百餘萬元，餘款約八、九十
    萬元尚未支付。
二、乙○騏原為麥翁公司作業員，於八十七年三月間經丁○○力邀，而投資麥翁公司
    八十萬元，嗣乙○騏得知丙○○亦於八十七年五月間投資麥翁公司，參與經營後
    ，因與丙○○不合，為免複雜，乃向丁○○表示退股之意。詎丁○○因無力還款
    ，且正需籌措資金之際，竟承前詐欺之概括犯意，明知麥翁公司向廣正開發股份
    有限公司（下稱大廣三）承租攤位販售食品，大廣三並未向麥翁公司索取押金，
    而先向乙○騏告稱：若乙○騏欲退股，伊僅能開票，無法付現，然麥翁公司現今
    在大廣三投資設點，營利可期，伊願與乙○騏各出資三百萬元投資大廣三，乙○
    騏可將該筆八十萬元投資轉成大廣三之投資款，只要再繳付二百二十萬元差額即
    可云云，隨即於八十七年六月二十三日，邀約乙○騏前往台中大廣三視察，於回
    程中向乙○騏佯稱：大廣三要求三百五十萬元押金，此部分由伊支付，請乙○騏
    盡快出資二百二十萬元云云，並即在回程車上撥打行動電話予其同居人戊○○，
    要戊○○匯款三百五十萬元給大廣三云云，使乙○騏誤信大廣三確有要求麥翁公
    司支付押金，而同意如數出資，與丁○○合夥經營麥翁公司在大廣三之設點投資
    。二人嗣並於八十七年六月二十五日，共同前往台中，由丁○○以麥翁公司名義
    ，與大廣三簽訂「專櫃廠商合約書」，並由乙○騏擔任連帶保證人。乙○騏嗣依
    丁○○指示，於八十七年六月二十九日，與戊○○至新竹企業銀行南崁分行，開
    二百二十萬元；餘八十萬元以乙○騏先前之投資款抵數。丁○○因此詐得乙○騏
    交付之大廣三投資款二百二十萬元。
三、嗣至八十七年十月二日，經丙○○持協議書至麥翁公司向丁○○追討債務，乙○
    騏始知麥翁公司積欠丙○○之債務不只一百零五萬元，進而至台中大廣三向己○○查得上開大廣三未收受保證金，其後丙○○並由吳金祥處得知前開麥翁公司設
    備均為吳金祥所有，丙○○、乙○騏始發覺受騙。
    理  由
一、訊據上訴人即被告丁○○固不否認於右揭時地經營麥翁公司，而在乙○騏先出資
    八十萬元後，又隱瞞麥翁公司內之部分生財機具為吳金祥所有，並設有一百萬元
    抵押之事實，將麥翁公司以六百萬元做價，邀約丙○○出資八百萬元，合夥經營
    麥翁公司，並預備改組麥翁公司為華陽公司，嗣華陽公司因故並未成立，而被告
    在丙○○入股二個月後，僅以二百七十萬元代價，即向乙○騏買受上開麥翁公司
    之生財機具。他方面乙○騏得知丙○○入股後擬退出麥翁公司，被告乃勸說乙○
    騏再出資二百二十萬元，連同乙○騏先前出資之八十萬元共三百萬元，轉投資麥
    翁公司在大廣三之設點投資。爾後丙○○亦要求退股，被告又自前開與乙○騏之
    大廣三投資金中，抽取八十二萬二千二百四十六元支付丙○○等事實，惟否認有
    何詐欺、偽造文書犯行。(一)其就詐欺丙○○入股八百萬元之部分辯稱：1.丙○○
    與被告簽約入股時，即明確認知麥翁公司之機器設備做價為六百萬元，而且皇華
    公司八十六年的固定資產達八百七十六萬五千四百八十八元，被告所有之麥翁公
    司八十六年固定資產亦有一百五十一萬七千一百六十二元，加上被告向麥翁公司
    前手承接之設備器具亦有八百零五萬四千六百零一元，遠超出做價之六百萬元。
    2.八十七年五月一日丙○○入夥麥翁公司後，即控管麥翁公司內部的人事、財務
    事務，被告均未與聞，至八十七年九月丙○○退股後，被告重新核對帳冊，始發
    現丙○○並未認足股金云云。(二)其就詐欺乙○騏出資大廣三二百二十萬元之事實
    部分辯稱：1.乙○騏在八十七年四月間向伊認購麥翁公司一股一百萬元，並已繳
    付部分股金八十萬元，嗣被告於八十七年五月間與丙○○合夥，因丙○○出資比
    例較高，故被告不擬再讓乙○騏入夥，並欲簽發支票退還八十萬元股金予乙○騏
    ，係乙○騏自己拒絕，被告方取得乙○騏同意，將上開股金轉為大廣三方面之投
    資。2.八十七年九月間被告與丙○○拆夥，乙○騏因瞭解公司營運狀況良好，乃
    於八十七年十月四日與被告協議，除承接因丙○○退出所遺留之一半麥翁公司股
    份四百萬元外，另投資台中大廣三量販店部分三百五十萬元共七百五十萬元，雙
    方核算結果，除扣除前開八十萬元，以及乙○騏在此期間內交付之二百二十萬元
    （一百萬元支票二張及二十萬元現金）共三百萬元外，乙○騏尚應繳付股金四百
    五十萬元。3.八十七年十月四日被告與乙○騏簽約之協議書第十條第一點：「大
    廣三量販店合約金新台幣三百五十萬元，合約屆滿時該筆合約金納入公司款」之
    規定，並非指大廣三之押租金，而係被告與乙○騏先前共同經營大廣三之週轉金
    ，合約書之條款約定，乃雙方詞不達意所致云云。經查：
  (一)被告詐欺丙○○入股部分：
  1.被告於八十七年五月一日，向丙○○告稱：麥翁公司現今債信不佳，但公司之生
    財設備市值仍有二千多萬元，現今伊有意將麥翁公司改組為華陽公司繼續營運，
    計畫將麥翁公司分為十四股，每股一百萬元，其中麥翁公司可作價為六股六百萬
    元，剩餘八股共八百萬元請丙○○出資認購，丙○○並可擔任華陽公司負責人參
    加營運云云，丙○○乃同意出資八百萬元，將麥翁公司改組為華陽公司，合夥經
    營，嗣華陽公司因故雖未成立，惟丙○○仍進入麥翁公司擔任董事長等事實，為
    告訴人丙○○指明在卷（詳見偵字第一八五六一號卷第一至三頁），並有被告與
    丙○○合夥之合約書一份附卷（見偵字第一八五六一號卷第八頁）。
  2.麥翁公司早在被告與丙○○簽約前，即已於八十六年十二月二十六日遭銀行拒絕
    往來，而被告於八十七年五月一日與丙○○簽約後，亦旋即於八十七年五月十五
    日遭銀行拒絕往來，兩者相距不過十四日等情，有退票記錄二份在卷可稽（見偵
    字第六二二一號卷第七一頁至七四頁、原審卷一第一一一至一一四頁所附桃園縣
    票據交換所九十年六月二十八日來函及所附麥翁公司退票記錄）。再被告在與丙○○簽約前，已積欠丙○○借款一百萬元，此為丙○○陳明在卷（詳見偵字第六
    二二一號卷第五十頁），並為被告所是認（詳見偵字第六二二一號卷第七九頁反
    面、八十頁）。又麥翁公司主要之生財設備係吳金祥所有，由麥翁公司向吳金祥
    租用，吳金祥此前並已於八十五年間，以上開機具設定一百萬元動產擔保抵押，
    嗣丙○○於八十七年五月一日入股後，被告旋即於八十七年七月十六日，以總價
    二百七十萬元向吳金祥購買上開機具，惟被告僅支付一百餘萬，尚欠餘款約八、
    九十萬元，此則為證人吳金祥在偵審中陳明無誤，並有被告與吳金祥之買賣契約
    書一份附卷可參（詳見偵字第一二五一一號卷第二八六頁反面、原審卷一第七一
    頁、七二頁、原審卷二第一二０頁；偵字第一八五六一號卷第二四頁）。被告在
    偵查中且自承：「我八十六年十二月接下（麥翁公司）時即有（財務）問題，我
    本身財務是因償還麥翁公司的債才出現」等語（詳見偵字第六二二一號卷第七九
    頁反面）。依此，足徵被告與丙○○簽約時，麥翁公司實無清償能力可言，而被
    告債信亦已不佳，資金調度已生困難。
  3.按債務人未能清償債務，或有相當資產可供變現，僅係一時週轉不靈，或已經無
    清償能力，瀕臨破產邊緣，原因不同，不能一概而論。再被告與丙○○洽商合夥
    麥翁公司時，並未請人客觀估算麥翁公司現值，僅係依被告所稱：麥翁公司生產
    及丙○○所不否認。據上，被告在與丙○○合夥時，其如何計算麥翁公司及其自
    有資產，而告知丙○○麥翁公司有二千萬元價值，進而做價麥翁公司為六百萬元
    ，為本件合夥之基礎所在；對此交易上之重要事項，雖無法要求被告完全據實告
    知丙○○，然亦不容其任意誇飾，漫無節制。而被告與丙○○簽約當時，麥翁公
    司之部分生產設備仍係麥翁公司向吳金祥租用而來，並非麥翁公司所有，斯時被
    告與麥翁公司之資力均有困難，麥翁公司甚且已無支付能力，則被告在八十七年
    五月一日與丙○○訂約時，竟隱瞞上開事實，向丙○○泛稱：麥翁公司之資產設
    備約有二千萬元，請丙○○入股云云。核其所為，足使丙○○高估麥翁公司現值
    ，進而誤判麥翁公司尚有相當資產，僅係一時資金週轉不靈，仍有可為，而答允
    出資入股。此徵之被告在偵查中經檢察官質以：「找丙○○、乙○騏入股時，有
    無告訴他們機器有抵押」時，亦答稱：「沒有，事後丙○○去查詢時才知道，我
    是事後才告訴他們的」等語益明（八十八年度偵字第六二二一號卷第八十頁）。
    被告所為，應已達施用詐術之程度，非單純誇飾麥翁公司之財務可比。其有詐欺
    之不法意圖，並堪認定。
  4.被告雖辯稱：(1)丙○○與被告簽約入股時，即明確認知麥翁公司之機器設備做價
    為六百萬元，而且皇華公司八十六年的固定資產達八百七十六萬五千四百八十八
    元，被告所有之麥翁公司八十六年固定資產亦有一百五十一萬七千一百六十二元
    ，加上被告向麥翁公司前手承接之設備器具亦有八百零五萬四千六百零一元，遠
    超出做價之六百萬元；(2)八十七年五月一日丙○○入夥麥翁公司後，即控管麥翁
    公司內部的人事、財務事務，被告均未與聞，至八十七年九月丙○○退股後，被
    告重新核對帳冊，始發現丙○○並未認足股金云云，意指伊並未對丙○○施用詐
    術，且丙○○因此支出之財物，亦未有八百萬元之數，並提出其所經營之麥翁公
    司、皇華公司八十六年度資產負債表二份為證。惟查：
  (1)被告與丙○○合夥經營麥翁公司，並未包含皇華公司在內，此觀前開合約書自明
    ，是被告將皇華公司之財產列入其合夥財產計算，據此稱：麥翁公司的資產有二
    千三百多萬元云云，已有未合。被告雖辯稱：「合夥契約書上是沒有列入皇華公
    司，但是我和丙○○有默契（合夥對象包括皇華公司）」云云，惟此為丙○○所
    否認，丙○○且指稱：「我們合夥時皇華已經倒了等語」（以上詳見原審卷一第
    七三頁、七四頁），況如被告有意將皇華公司列入合夥財產，則其既然瞭解應訂
    立書面以求妥適，又何以未將上開意旨載明於契約書？足見被告所辯合夥包含皇
    華公司之財產云云，尚難採信。準此，已足認被告不當誇飾麥翁公司之資產。再
    縱認被告所辯：合夥財產包括皇華公司的財產云云屬實，然合夥當時皇華公司已
    經倒閉，麥翁公司則為銀行拒絕往來，被告自身財務並已發生困難，甚且於本件
    合夥後二週，亦遭銀行拒絕往來，在在均顯示無論被告、麥翁公司或皇華公司均
    有經濟困難，乃被告與丙○○磋商合夥事宜時，僅顯示麥翁公司現有之資產價值
    ，而未告知麥翁公司之潛在負債，較之資產或有過之，以致丙○○投入資金八百
    萬元後，麥翁公司仍在短短數月間倒閉，被告所為，自仍係施用詐術無疑。遑論
    麥翁公司之部分生財設備，係吳金祥所有，麥翁公司是否即有被告所稱之價值？
    尚有疑問。至麥翁公司之實際價值究為若干？依告訴代理人鄭華合律師在偵查中
    補稱：目前（麥翁公司）的機器除了有假扣押的以外，其他都被搬走了等語（詳
    見偵緝字第五九六號卷第二十頁），已無從再予估算，附予敘明。綜上，雖無法
    具體認定本件合夥時麥翁公司之現值，然依現有事證，已足認定被告不當誇飾麥
    翁公司價值，及其實際資力，已達施用詐術之程度。其所辯不足為有利之認定。
  (2)丙○○入股後，旋即於八十七年九月二十四日退股，被告並與丙○○簽訂協議書
    ，於協議書上第一條約定被告與麥翁公司連帶清償丙○○入股金七百七十萬元，
    另於第二條、第三條各約定歸還丙○○周轉金一百三十六萬零二百一十一元及支
    票金額二百八十五萬三千零九十七元等語（詳見偵字第一八五六一號卷第十頁）
    ，顯見至少在丙○○退股時，雙方對丙○○支出之金額已經核算無誤，自不容被
    告事後漫予爭執。被告空言辯稱：伊在丙○○退股後重新核對帳冊，發現丙○○
    未繳足股金云云，自不足採。況且，被告事後以相同理由，向原審法院民事庭訴
    請確認上開金額之債權不存在，經該院民事庭審理後，亦判決駁回其訴在案，有
    該院八十八年度重訴字第十四號判決書一份附卷可參（見一二五一一號卷第二九
    四至三０七號卷）。
  (3)至丙○○指稱：丁○○向吳金祥買機器只有二百七十萬元，騙我麥翁公司的資產
    數生產機具？已非無疑。再者，該機具設備之價格既未經鑑定，純憑雙方議定，
    則丙○○所稱：該等生產機具僅值二百七十萬元云云，亦嫌速斷，不能採取。
  (4)綜上：足認被告所辯為卸責之詞，並不足採。
  5.至公訴人指稱：被告利用其積欠丙○○會款、租金、借款等一百萬元，丙○○擔
    心其債權不能受償之心理，佯稱麥翁公司之生產機具為二千萬元，做價一千四百
    萬元與丙○○合夥云云。然查，丙○○在偵查中即陳稱：丁○○找我投資，因丁○○說經營周轉困難，借他錢後幾天，他就找我投資，公司估價一千四百萬元，
    他讓我投資八百萬元，給他錢之後，我才知道他的票都跳票等語（詳見偵字第六
    二二一號卷第五十頁），其意應係指新成立之公司預定一千四百萬元，其投資八
    百萬元，此與被告在本院所辯：麥翁公司做價六百萬元等語相符；與卷附合約書
    第五條約定「共分為一十四股，每股股金為一百萬元，甲方（即丁○○）持股六
    股，乙方（即丙○○）持股八股」，亦較為相符。是公訴人此部分指訴不能採取
    。
  6.另乙○騏雖亦在相同時間，經被告慫恿，投資八十萬元，然據乙○騏在偵查中自
    承：八十七年三月至丁○○的公司任作業員，三月底丁○○問我是否要投資，我
    說好，丁○○說一股八十萬元，我分兩次給；我不清楚丁○○經濟狀況，但剛進
    公司時常加班，認為公司業績不錯等語（詳見偵字第六二二一號卷第五一頁、第
    七九頁反面），顯然乙○騏入股投資，並非被告提供錯誤投資訊息所致，與丙○○之情形不同，此部分與詐欺無涉，併予敘明。
  (二)被告詐欺乙○騏投資二百二十萬元部分：
  1.乙○騏前曾於八十七年三月間投資麥翁公司八十萬元，嗣得知丙○○亦投資麥翁
    公司後，決定退股，被告乃請乙○騏再投資二百二十萬元，連同前開八十萬元共
    三百萬元，轉投資麥翁公司在大廣三之設點投資，乙○騏遂因此再支付股金二百
    二十萬元等情，為乙○騏陳明在卷（詳見偵字第六二二一號卷第五一頁，並為被
    告所不否認，復有新竹企業銀行南崁分行活期存款帳戶存摺影本在卷可稽（八十
    七年度偵字第一八五六一號卷第四二頁至四八頁）。
  2.乙○騏在偵查、原審中指稱：（大廣三的）合約書上沒有規定（押租金），丁○○說大廣三要求要三百五十萬元的押租金，丁○○於八十七年六月二十三日帶我
    及太太到大廣三參觀後，在回程的車上打電話給其同居人戊○○，要求其於隔日
    匯錢入大廣三，隔日丁○○向我說他已匯三百五十萬元入大廣三，六月二十九日
    丁○○要求我與戊○○一起開戶，我有再補二百二十萬的股金給他等語（詳見偵
    字第六二二一號卷第七八頁、原審卷一第七四頁），且觀諸被告與乙○騏八十七
    年十月四日簽署之合夥協議書中，第十條第一項確實約定：「大廣三量販店合約
    金新台幣三百五十萬元，合約屆滿時該筆合約金納入公司款」等語，有該份合約
    書附卷可稽（詳見偵字第一八五六一號卷第四九頁）。而麥翁公司在大廣三設點
    投資，大廣三並未向麥翁公司收取押租金三百五十萬元一節，則據證人即原大廣
    三職員己○○證述無誤（詳見偵字第一二五一一號卷第二八六頁、原審卷一第一
    四一頁）。
  3.被告雖辯稱：伊沒有告訴乙○騏大廣三要押租金，而且，乙○騏曾一起前往大廣
    三簽約，知悉合約內容，應知大廣三並未向麥翁公司要求押租金，至於合約上第
    十條第一項約定：「大廣三量販店合約金新台幣三百五十萬元，合約屆滿時該筆
    合約金納入公司款」之規定，並非指大廣三之押租金，而係被告與乙○騏先前為
    共同經營大廣三，而由乙○騏在新竹區中小企業銀行開戶之二百五十萬元周轉金
    ，因為當初預定金額為三百五十萬元，所以寫明為三百五十萬元云云，然與前揭
    事證不符，且乙○騏雖與被告同往大廣三簽約，然大廣三之契約書係由被告保管
    ，乙○騏並未持有該份文件，其係在事後丙○○前來麥翁公司討債時，始發覺有
    異，進而前往大廣三調閱契約文件，方發覺大廣三並未要求押租金等情，為乙○
    騏陳明在卷，核與證人即原大廣三職員己○○到庭證述：乙○騏沒有這一份契約
    書等語相符（詳見原審卷一第一四一頁），乙○騏所述與常情並無不合。又依上
    開被告與乙○騏間之合夥契約書上第十條約定文義以觀，顯然係指三百五十萬元
    之合約金，在大廣三合約期間屆滿時，應歸入預定成立之華陽公司所有，此與被
    告辯稱：該條約定指周轉金云云，顯然不符；況依被告所辯，當時所謂之周轉金
    帳戶內僅有二百五十萬元，亦與合約金金額為三百五十萬元不符。至被告另辯稱
    ：伊與乙○騏均明知該條約定之真意，僅係雙方不諳法律，故文義無法充分表達
    云云（詳見偵字第一二五一一號卷第二四頁）。惟被告前曾於八十五年間受李美
    珠、李蔡靜之託，辦理土地之假買賣事宜，並以法官、律師名義與二人來往，此
    有台灣板橋地方法院八十六年度易字第七四五八號判決書附卷可稽（八十八年度
    偵字第六二二一號卷第二五頁反面），此非有一定之法律常識莫辦，被告所辯：
    上開合夥協議書約定係詞不達意云云，未免過謙，其所辯並不可採。
  4.被告又辯稱：乙○騏在八十七年四月間向伊認購麥翁公司一股一百萬元，並已繳
    付股金八十萬元，嗣被告於八十七年五月間與丙○○合夥，因丙○○出資比例較
    高，故被告不擬再讓乙○騏入夥，並欲簽發支票退還八十萬元股金予乙○騏，係
    乙○騏自己拒絕，伊方取得乙○騏同意，把該筆投資轉為大廣三方面之投資云云
    。且乙○騏在原審亦自承：（丙○○入股後我就退股了）我後來算是投資廣三，
    麥翁這邊就不管了等語（詳見原審卷二第七五頁）。惟查，乙○騏知悉丙○○入
    股麥翁公司，而決定退出麥翁公司後，經被告告以無現款可以退還其股金，此部
    分雖係乙○騏個人決意，惟被告之後另起爐灶，向乙○騏鼓吹投資大廣三，並在
    帶同乙○騏前往台中視察大廣三業務時，以大廣三急需押租金三百五十萬元為由
    ，使乙○騏誤認大廣三簽約迫在眉睫，遂堅其決意，再投資二百二十萬元，此部
    分過程中，被告顯係有意提供錯誤資訊，以引導乙○騏投資，自係有詐術之實施
    。其此部分所辯，亦無可採。
  (三)綜上所述：本件事證明確，被告所辯要屬卸責之詞，不足採信。被告犯行堪予認
    定，自應依法論科。
二、核被告所為，係犯刑法第三百三十九條第一項之詐欺取財罪。其先後二次詐欺犯
    行，時間緊接，所犯構成要件相同罪名，顯係基於概括犯意而為，應依連續犯之
    規定以一罪論。原審據以論科，固非無據，惟如上所述，被害人乙○騏所投資之
    三百萬元，其中八十萬元之投資，被害人乙○騏並未陷於錯誤，由此可見被告詐
    欺被害人乙○騏之金額應為二百二十萬元，原審認係三百萬元，自有未合。又被
    害人乙○騏依被告之意提領八十二萬二千二百四十六元清償丙○○，亦未構成詐
    欺（理由後述），原審認此部分亦構成詐欺，亦有未合。被告上訴否認犯行，雖
    無理由，惟原審判決既有上揭可議之處，自無可維持，應由本院撤銷改判。爰審
    酌被告明知其與麥翁公司均瀕臨破產邊緣，竟希圖僥倖，使丙○○、乙○騏二人
    蒙受相當損失，被告此前並有詐欺、偽造文書等前科，有台灣桃園地法院檢察署
    刑案資記錄表附卷可稽，素行不佳，其犯後又未坦承犯行，復未與被害人和解，
    態度難認良好等一切情狀，量處如主文第二項所示之刑，以示懲儆。
三、其餘起訴部分：
  (一)公訴人認八十七年九月下旬間，丙○○決定退出麥翁公司，被告乃又承前之詐欺
    犯意，向乙○騏佯稱：麥翁公司只欠丙○○一百零五萬元，但若不出資接下丙○○持股，台中大廣三的投資就有倒閉的可能云云，使乙○騏誤信麥翁公司僅積欠
    丙○○上開金額，而同意被告自前開大廣三之投資金中，提領八十二萬二千二百
    四十六元清償丙○○。惟查該二百二十萬元係被告詐欺所得之款項，被害人乙○
    騏依被告之意從中領款八十二萬二千二百四十六元交付丙○○，被告此部分之行
    為，自屬處分贓物之行為，應不另構成詐欺罪。
  (二)公訴意旨另以：
  1.被告丁○○與丙○○於八十七年五月一日簽立合夥契約書，由丙○○入股麥翁公
    司後，丙○○不僅依約繳付股金八百萬元，並依被告要求，貸與一百餘萬元之周
    轉金，另開立數百萬元之個人支票代付麥翁公司各種帳款；同時，被告除以丙○○為負責人申請華陽公司之登記外，不僅未依約將麥翁公司之工廠登記證移轉至
    華陽公司名下，以華陽公司名義經營，反而擅自繼續以麥翁公司名義與萬客隆、
    亞太、大潤發、大廣三等大賣場簽約營運，且所收貨款亦未依約全數匯入丙○○
    帳戶以償還丙○○代墊之票款，引發丙○○質疑，被告乃於同年七月十五日與丙○○簽立共同契約書，試圖安撫丙○○。惟簽立共同契約書後，被告仍不依約履
    行，依然故我，丙○○迫於無奈，乃於同年九月提出退出投資之要求，並與被告
    及麥翁公司代表於同年九月二十四日簽立協議書，三方同意由被告與麥翁公司分
    期償還丙○○所付出之股金七百七十萬元、周轉金一百三十六萬零二百一十一元
    整以及代開票款二百八十五萬三千０九十七元，並由被告及麥翁公司提出麥翁公
    司名下資產設定質權供擔保，並稱有違約時，願將該等資產讓與丙○○；丙○○
    則須將華陽公司股權讓與被告或其指定之人。系爭協議書簽立後，丙○○乃依約
    讓出華陽公司股權，豈料被告僅匯入一百餘萬元之票款至丙○○帳戶，不僅未定
    期繳付其他款項，更拒絕提出上開機器設備供設定質權，並捏詞丙○○違約在先
    云云，拒不承認前開協議書之效力。嗣後丙○○自行查訪，始知受騙。
  2.被告在乙○騏入股麥翁公司後，聲稱麥翁公司因無債信，已無票可用，要求乙○
    騏開立私人票據墊付貨款，再由公司回補，乙○騏乃陸續開立個人支票墊付貨款
    。嗣丙○○退股，被告乃於八十七年十月四日，向乙○騏提出：「將大廣三之投
    資估價為七百萬元，與麥翁公司股權一千四百萬元合併，區分為二十一股，乙○
    騏認購八股，應再繳付四百五十萬元；被告擁有十三股，應再繳付三百五十萬元
    ，應付款由每月盈餘攤提；乙○騏並可擔任華陽公司之董事長」等條件，誘使乙○騏簽立「合夥協議書」。乙○騏因而陷於錯誤，遂應被告要求，繼續開立私人
    支票墊付麥翁公司之各項貨款，計三百四十一萬五千二百三十六元。嗣於八十七
    年十月二十七日，丙○○至麥翁公司向被告追討債務，乙○騏始知受騙，大廣三
    共同資金亦僅剩存款數千元。
  3.被告於八十七年六月二十五日，與乙○騏共同前往台中大廣三，以麥翁公司名義
    ，與大廣三簽訂「專櫃廠商合夥契約書」設櫃投資，乙○騏則擔任保證人後，因
    大廣三要求重新簽約，被告明知其未經乙○騏許可，竟仍基於行使偽造私文書之
    犯意，於八十七年十月二日，私自持乙○騏之印章一枚，至台中大廣三，在「專
    櫃廠商合約書」上連帶保證人欄處偽簽乙○騏簽名一枚，並盜蓋上開印章，表示
    乙○騏本人同意擔任連帶保證人之意後，交還大廣三收執，而足生損害於台中大
    廣三及乙○騏。
  4.因認被告此部份所為，涉有刑法第二百十六條、第二百十條之行使偽造私文書罪
    ，及同法第三百三十九條第一項之詐欺取財罪嫌云云。
  (三)訊據被告固不否認於上開時地，分別與丙○○合夥經營麥翁公司，約定成立華陽
    公司以取代麥翁公司，並請丙○○代墊麥翁公司款項，言明以所收貨款抵帳；另
    與乙○騏共同投資大廣三，亦約定以所收貨款抵帳。嗣丙○○入股後，除股金外
    ，並貸予被告一百餘萬元，另出資代墊麥翁公司各項應付帳款達數百萬元；乙○
    騏亦簽發個人支票代墊麥翁公司款項。惟丙○○發覺被告未依約行事，認有疑問
    。被告乃於同年七月十五日與丙○○簽立共同契約書，內容略謂必會依前開約定
    行事云云。詎被告仍不依約履行，丙○○乃於同年九月要求退股，被告遂於同年
    九月二十四日簽立協議書，同意由被告與麥翁公司分期償還丙○○所付出之股金
    七百七十萬元、周轉金一百三十六萬零二百一十一元整以及代開票款二百八十五
    萬三千零九十七元，並提出麥翁公司名下資產設定質權擔保，丙○○則須將華陽
    公司股權讓與被告或其指定之人。協議已定，丙○○乃依約讓出華陽公司股權，
    被告則僅匯入一百餘萬元票款至丙○○帳戶，而未繳付其他款項，亦拒絕提出機
    器設備為丙○○設定質權。同時，被告在丙○○退股後，於八十七年十月四日向
    乙○騏提出：「將大廣三之投資估價為七百萬元，與麥翁公司股權一千四百萬元
    合併，區分為二十一股，乙○騏認購八股，應再繳付四百五十萬元；被告擁有十
    三股，應再繳付三百五十萬元，應付款由每月盈餘攤提；乙○騏並可擔任華陽公
    司之董事長」等條件，使乙○騏同意合併大廣三部分與麥翁公司之投資，並繼續
    開立支票代墊麥翁公司款項。期間，被告在八十七年六月二十五日，與乙○騏共
    同前往台中大廣三，以麥翁公司名義，與大廣三簽訂「專櫃廠商合夥契約書」設
    櫃投資，以乙○騏擔任保證人後，因大廣三要求重新簽約，被告乃於八十七年十
    月二日，在「專櫃廠商合約書」上連帶保證人欄處簽寫乙○騏簽名一枚，並蓋用
    乙○騏之印章，表示乙○騏本人同意擔任連帶保證人之意後，交還大廣三收執等
    事實。惟否認有何詐欺、偽造文書犯行。1.其就丙○○入股之部分辯稱：伊與麥
    翁公司均已經銀行拒絕往來，故伊與丙○○協議由丙○○對外開票支付貨款，由
    麥翁公司還款後再行結算，丙○○墊付款項並未陷於錯誤。2.其就乙○騏入夥大
    廣三之部分辯稱：(1)當時麥翁公司及被告均已拒絕往來，故被告與乙○騏協議由
    乙○騏對外簽發支票墊款，事後再由麥翁公司還款，乙○騏並未陷於錯誤；(2)被
    告亦曾先後支付乙○騏款項達四百五十三九千三百八十六萬元，如被告有意詐騙
    乙○騏，並無必要支付乙○騏款項。3.其就以乙○騏名義填寫「專櫃廠商合約書
    」之部分辯稱：(1)乙○騏有同意被告代其簽名，印章也是乙○騏給的。(2)前後二
    份合約並無更動，對乙○騏而言，所負責任並無影響。
  (四)按公訴意旨認被告丁○○涉有右揭詐欺、行使偽造私文書犯嫌，要以丙○○、乙○騏之指訴，被告與丙○○簽訂之共同契約書、應付票據表等為論據。然查：
  1.丙○○在偵查中經檢察官質以：「為何開票給丁○○」時，自承：「因丁○○一
    時無錢，所以我才開七萬五千元的票給他，讓他補這張票以免跳票，丁○○又說
    現在經濟困難，問我有錢借他周轉，我剛好身邊有一百萬元要還朋友，所以就先
    借他」、「後來和丁○○簽共同契約書是為了要有保障」等語（詳見偵字第六二
    二一號卷第五十頁、原審卷一第三九頁），是丙○○此部分投資，被告並未施用
    詐術。再丙○○在入股後，係擔任麥翁公司董事長，負責管理公司財務支出，並
    以自身名義簽發支票，為麥翁公司清償債務等情，為丙○○所自承，並經證人簡
    慧子證述屬實（詳見原審卷二第三五頁、三六頁），復有丙○○核可之員工請假
    卡、物料點收請購單數份在卷可稽（見偵字第一二五一一號卷第一一三頁以下）
    ，是丙○○既實際入主麥翁公司，對麥翁公司此後之財務狀況顯難諉為不知，從
    而，丙○○簽發支票墊付貨款，亦不能認為陷於錯誤。又華陽公司因為違反建築
    法規，無法順利接手麥翁公司之工廠登記證一節，為被告陳明在卷（詳見原審卷
    一第三六頁），此非被告所得掌握之事項，亦不能認定被告蓄意詐欺丙○○。
  2.乙○騏在原審陳稱：丁○○說公司沒有票，請我開票等語（詳見原審卷二第七四
    頁），且依八十七年十月四日雙方合夥契約書第九條、第十條第八項等約定，乙○騏係擔任董事長負責財務事項（八十八年度偵字第一二五一一號卷第三一頁）
    。是則，乙○騏入股後，對公司財務狀況，亦難諉為不知，而乙○騏既知麥翁公
    司並無支票，而仍願以己名簽發支票，既難認其陷於錯誤，亦不能認定被告客觀
    上施有詐術。
  3.又經原審調取麥翁公司八十六年一月至八十七年十二月之營業稅申報書核閱結果
    ，麥翁公司自八十七年五月間變更負責人為被告後，每月均有不等之進貨、銷貨
    金額，有桃園縣稅捐稽徵處九十年七月十三日九０桃稅工字第九００九八一六二
    號函暨所附麥翁公司營業稅申報書在卷可考（見原審卷一第一一六至一二九頁）
    。則麥翁公司既有正常營業之事實，亦不能認定被告施用詐術，挪用丙○○、乙○騏簽發付款之支票。
  4.被告於八十七年六月二十五日，偕乙○騏至大廣三，以麥翁公司名義簽訂「專櫃
    廠商合約書」，在大廣三設櫃營業，乙○騏並擔任連帶保證人，惟嗣後被告又於
    八十七年十月二日，未經乙○騏同意，在大廣三「專櫃廠商合夥契約書」上保證
    人欄處盜用乙○騏印章，並偽簽乙○騏簽名等情，為乙○騏指述在卷。且二份大
    廣三合約書上，所用乙○騏印章確實不同（見偵字第一八五六一號卷第四一頁反
    面、第五八頁反面）。被告雖辯稱：乙○騏有同意，章也是乙○騏自己拿出來的
    云云，然此為乙○騏所否認，而被告持用之乙○騏印章，係在戊○○處保管，此
    由證人簡慧子證稱：章都是戊○○在保管的等語（詳見原審卷二第三五頁），及
    該印係使用於會計支發薪水所用之便章，有麥翁公司薪水支領帳冊一份附卷（見
    偵字第一二五一一號卷第九八至一０五頁），可以推知，再斟酌戊○○為被告之
    同居人，二人關係匪淺，是被告自戊○○處取得印章，衡情並無不合理之處；是
    被告所辯，應不可採。惟按，所謂偽造文書，以文書之名義人因此受有損害為必
    要，而此所謂損害，則係以他人事實上有因此受損害之虞為已足，故如行為人以
    偽造之債權證書向被害人追索債款，若被害人事實上本即負有此項債務，則因該
    債權證書之內容對被害人及公眾均不致造成損害，仍與偽造文書之要件不合，此
    觀最高法院二十九年上字第一一六五號、三十年上字第四六五號判例自明。經查
    ，細繹前後二份契約書結果，為相同之定型化契約，除第二份契約載明由被告簽
    發面額一百八十萬元之本票作為履約保證外，其餘主要條件如契約期限、債務人
    及保證人之責任範圍、均無不同，至二份契約書內當事人加註之附款雖有差異，
    惟均屬細節或程序事項，並未影響當事人間之權利義務，證人即原大廣三職員己○○在偵審中亦證稱：第一次未約定違約金及保證金，所以未收，第二次有註明
    ，所以要求丁○○簽了一百八十萬元的本票，之後每個月固定的營業抽成，除此
    之外無其他的費用；第二次要求保證金是公司政策改變的關係，我們沒有用過那
    張本票，也沒有向丁○○收過其他費用等語（見偵字第一二五一一號卷第二八六
    頁、原審卷一第一四０頁）。顯見被告以乙○騏名義偽簽第二份契約書，對乙○
    騏此前應付之保證人責任，並無影響。依上說明，即不能以偽造文書論擬。
  (五)綜上：被告此部分詐欺、行使偽造私文書犯嫌均有不足。惟公訴人認此部分事實
    與被告前揭論罪科刑部分之事實間，各有連續犯、牽連犯裁判上一罪之關係，爰
    不另為無罪之諭知。
四、移送併案（台灣桃園地方法院檢察署九十二年度偵字第一二六一號）意旨略以：
    被告意圖為自己不法之所有，於八十九年四月間，持偽造之「龍巖建設開發股份
    有限公司」股票，以每張三萬一千元價格，出售予陳淑女、楊謹榕。因認被告所
    為，涉有詐欺等罪嫌。惟被告此部分犯行，係以偽造之股票充為真品出售，作為
    行騙手段，與前開論罪科刑部分之事實，係以麥翁公司作為行詐方法不同，況兩
    者時間相距年餘，顯然其間並無連續犯裁判上一罪之關係，非本院所得審酌，應
    退由檢察官另行偵查，併予敘明。
據上論斷，應依刑事訴訟法第三百六十九條第一項前段、第三百六十四條、第二百九
十九條第一項前段，刑法第五十六條、第三百三十九條第一項，罰金罰鍰提高標準條
例第一條前段，判決如主文。
本案經檢察官彭坤業到庭執行職務。
中      華      民      國    九十二    年      十      月    三十一    日
                              臺灣高等法院刑事第二十四庭
                                  審判長法  官  陳  貽  男
                                        法  官  李  世  貴
                                        法  官  陳  憲  裕
右正本證明與原本無異。
檢察官如不服本判決應於收受送達後十日內向本院提出上訴書狀，其未敘述上訴之理
由者並得於提起上訴後十日內向本院補提理由書（均須按他造當事人之人數附繕本）
。
                                        書記官  劉  育  妃
中    華    民    國      九十二  年       十       月       三十一     日
附錄本案論罪科刑法條全文
刑法第三百三十九條第一項
意圖為自己或第三人不法之所有，以詐術使人將本人或第三人之物交付者，處五年以
下有期徒刑、拘役或科或併科一千元以下罰金。


司法院資訊處製作；財團法人民間司法改革基金會備份。
